【裁判字號】    98,消債更,928
【裁判日期】    980715
【裁判案由】    聲請更生程序
【裁判全文】
臺灣高雄地方法院民事裁定           98年度消債更字第928號
聲  請  人  甲○○
上列當事人因消費者債務清理事件聲請更生，本院裁定如下：
    主  文
聲請駁回。
聲請費用由聲請人負擔。
    理  由
一、按聲請更生或清算不合程式或不備其他要件者，法院應以裁
    定駁回之，但其情形可以補正者，法院應定期間先命補正，
    消費者債務清理條例第8 條定有明文；又按債務人不能清償
    債務或有不能清償之虞者，得依本條例所定更生或清算程序
    ，清理其債務；債務人無擔保或無優先權之債務總額未逾新
    台幣（下同）1,200 萬元者，於法院裁定開始清算程序或宣
    告破產前，得向法院聲請更生；債務人與金融機構協商成立
    者，不得聲請更生或清算。但因不可歸責於己之事由，致履
    行顯有重大困難者，不在此限。本條例施行前，債務人依金
    融主管機關協調成立之中華民國銀行公會會員，辦理消費金
    融案件無擔保債務協商機制與金融機構成立之協商，準用前
    項之規定，消費者債務清理條例第3 條、第42條第1 項及第
    151 條第5 項、第6 項分別定有明文。消費者債務清理條例
    之立法目的，乃認陷於經濟上困境之消費者若任其於惡性循
    環之債務窘境中自生自滅，其將衍生嚴重之社會問題，致難
    以維持安定之社會經濟秩序，故有予之分別情形依更生或清
    算之程序清理其債務之必要，藉以妥適調整其與各相關債權
    人等間之權利義務關係，以謀求消費者經濟生活之更生機會
    ，從而健全社會經濟發展。惟私法上之債之關係，係以當事
    人間之信賴關係為基礎，為社會經濟組織之重要支柱，故當
    事人於以法律行為追求自己之利益之際，亦應顧及對方之利
    益，並考量債權債務在社會上之作用，本於誠實及信用之原
    則，行使其債權及履行其債務，故消費者如已與金融機構協
    商成立，或於本條例施行前已依金融主管機關協調成立之中
    華民國銀行公會會員辦理消費金融案件無擔保債務協商機制
    與金融機構成立協商，因此係經當事人行使程序選擇權所為
    之債務清理契約，債務人理應受該成立之協議所拘束，如無
    特殊情事，其原即應依此協商結果而為誠信履行。惟因慮及
    有些協商於成立之時，銀行債權人或僅考量其債權數額之清
    償而未慮及債務人之經濟能力，或債務人於嗣後因經濟情況
    變更（如清償期間收入或收益不如預期）而致依約履行將使
    其陷於經濟上之困境甚或履行不能，故上開條例於此即另開
    「因不可歸責於己之事由，致履行顯有重大困難者」之履行
    例外以助債務人之更生，則已成立協商者不能或不願依約履
    行而後依該例外條款聲請更生或清算者，依例外從嚴之原則
    ，自應就其情形嚴予審核，於該當例外條件後始准之為其所
    負義務關係之調整，以避免其任意毀諾、濫用債務清理程序
    而藉此善意之立法惡意圖謀減免債務，致使該程序陷於道德
    危險之不義，並因此使社會之信用緊縮而造成經濟之動盪。
    是以5 年內未從事營業活動或從事小規模營業活動之消費者
    ，若於消費者債務清理條例施行前曾依辦理消費金融案件無
    擔保債務協商機制而與各銀行成立協商者，自僅得於其就該
    協商確有該當不可歸責於己之事由致履行顯有重大困難之情
    形後，法院始須再審究其所負無擔保或無優先權之債務總額
    有無未逾上開規定數額、其現是否有不能清償債務或有不能
    清償之虞等情事，以決定該債務人是否得依更生或清算程序
    以清理其債務。
二、聲請意旨略以：聲請人因消費借貸、信用卡或現金卡契約，
    對金融機構負有債務，前於民國95年11月間依中華民國銀行
    公會會員辦理消費金融案件無擔保債務協商機制，與無擔保
    債務或無優先權之最大債權金融機構安泰商業銀行（下稱安
    泰銀行）協商成立，聲請人應月付18,140元。惟聲請人於97
    年5 月間退休，所領得之退休金用以清償民間債務而所剩無
    幾，致無法繳納協商款項而毀諾，聲請人因不可歸責於己之
    事由，致履行協商清償計畫顯有重大困難，且顯不能清償債
    務，又未經法院裁定開始清算程序或宣告破產，爰依法聲請
    更生等語。
三、經查：
  (一)聲請人前於95年11月間依中華民國銀行公會會員辦理消費金
    融案件無擔保債務協商機制與安泰銀行成立協商，約定自95
    年12月起，分120 期，利率5%，每月以18,140元依各債權銀
    行債權金額比例清償各項債務，至全部清償為止等情，有協
    議書、無擔保債務還款計畫在卷可稽（本院卷第73至74頁）
    。聲請人依協商清償協議繳款，嗣於97年5 月間毀諾一情，
    亦經聲請人自陳明確，有民事陳報狀附卷可考（本院卷第54
    頁、第55頁）。
  (二)聲請人於97年5 月間退休，共領有退休金2,909,790 元，有
    合作金庫銀行存摺影本在卷可按（本院卷第22頁），聲請人
    退休後雖無工作收入，但以所領得之退休金履行協議，每月
    繳款並無困難。聲請人雖稱其另有其他民間債務，故於97年
    5 月間所領得退休金於償還民間債權人後所剩無幾，因而無
    法支付協商款項。聲請人是否確有積欠其他民間債權，聲請
    人僅提出清償對象之姓名、連絡電話及清償金額為憑，並以
    歷經多時，未保存資料為由，而未提出證明。聲請人主張之
    清償時間為97年，迄今僅約1 年餘，觀之聲請人清償之金額
    ，亦有非小額者，是否確無相關證明資料可供本院審酌，實
    有可疑。況且，縱聲請人尚有民間債務需清償，然債務人之
    財產乃係聲請人所有債務之擔保，若非有優先權之債權，聲
    請人實不應獨厚特定債權人。聲請人並非遭債權人聲請強制
    執行，而係主動將退休金清償民間債務，致財產減少而無法
    履行協商條件，此情並非聲請人客觀上所不能預見，聲請人
    主張其有不可歸責於己之事由，致無法履行協議而聲請更生
    ，顯不足採。
四、綜上，聲請人於協商成立後，並無不可歸責於己之事由，致
    無法履行協議之情形。本件聲請人更生之聲請，核與首揭規
    定不符，此項不備更生之要件，又無從補正，自應依法駁回
    其聲請。
五、爰依消費者債務清理條例第8 條、第15條，民事訴訟法第95
    條、第78條，裁定如主文。
中    華    民    國    98    年    7     月    15    日
                  民事第三庭法  官  陳宛榆上為正本係照原
本作成。
如不服本裁定，應於裁定送達後10日內，以書狀向本院提出抗告
，並繳納抗告費新臺幣1 千元。
中    華    民    國    98    年    7     月    15    日
                                書記官  曹德英


司法院資訊處製作；財團法人民間司法改革基金會備份。
